ACORDAO-COMPLETO-2321515

ACÓRDÃO 3362/2019 ATA 12/2019 - PRIMEIRA CÂMARA

VISTOS, relatados e discutidos embargos de declaração opostos por Manoel Messias Sukita Santos contra o Acórdão 2181/2018-TCU-Primeira Câmara, que negou provimento ao recurso de reconsideração interposto contra o Acórdão 5735/2016-TCU-Primeira Câmara;
ACORDAM os Ministros do Tribunal de Contas da União, reunidos em sessão da Primeira Câmara, ante as razões expostas pelo Relator, com fundamento nos arts. 34 da Lei 8.443/1992 e 287, § 1º, do Regimento Interno do TCU, em:
9.1. conhecer dos embargos de declaração opostos por Manoel Messias Sukita Santos e, no mérito, rejeitá-los;
9.2. alertar o recorrente que a oposição de embargos com fins protelatórios será conhecida como mera petição e poderá ensejar a cominação da multa prevista no art. 1.026, § 2º, do Código de Processo Civil, aplicável subsidiariamente à legislação interna desta Corte de Contas, conforme precedentes acolhidos pelo Plenário do Tribunal nos Acórdãos 593/2017 e 525/2018; 
9.3. encaminhar cópia desta deliberação ao recorrente.

Embargos de declaração interposto por Manoel Messias Sukita Santos contra decisão do Acórdão nº 2.81/2018 - TCU - 1ª Câmara

Primeira Câmara

Prefeitura Municipal de Capela - SE.

3. Interessados/Responsáveis/Recorrentes:
3.1. Responsáveis: Antônio Fernando Lima Santos (XXX.331.455-XX); Clédiston de Andrade (XXX.665.095-XX); Cosme Rocha Santos (XXX.023.495-XX); Elis Simone Mamlak (XXX.393.985-XX); Luana Moura Pinho Grassi (XXX.049.405-XX); Manoel Messias Sukita Santos (XXX.531.585-XX); Maria Telma Santos (XXX.912.715-XX); Prefeitura Municipal de Capela - SE (13.119.961/0001-61); Robério dos Anjos Andrade (XXX.246.545-XX); S.t. Locação de Veículos Eireli (02.479.172/0001-15)
3.2. Recorrente: Manoel Messias Sukita Santos (XXX.531.585-XX).

13.1. Ministros presentes: Benjamin Zymler (na Presidência), Walton Alencar Rodrigues (Relator) e Vital do Rêgo.
13.2. Ministro-Substituto convocado: Augusto Sherman Cavalcanti.
13.3. Ministro-Substituto presente: Weder de Oliveira.

ACORDAO-COMPLETO-2404044

Acórdão de Relação 9446/2020 - Primeira Câmara

Acórdão de Relação

WALTON ALENCAR RODRIGUES

Ministro Walton Alencar Rodrigues.

Trata-se de embargos de declaração opostos por Manoel Messias Sukita Santos contra o Acórdão 2181/2018-TCU-Primeira Câmara, que negou provimento ao recurso de reconsideração interposto em face do Acórdão 5735/2016-TCU-Primeira Câmara, que julgou irregulares suas contas, condenou-o em débito e aplicou-lhe a multa prevista no artigo 57 da Lei 8.443/1992.
2.	Notificado mediante Ofício 441/2018-TCU/Secex-SE (peça 331) , o embargante juntou peça recursal em 2/7/2018 (peça 39) , em que requer, preliminarmente:
O Tribunal de Contas da União lançou na Lista de responsáveis com contas julgadas irregulares, em nome do Embargante, o Processo TCU - Processo 036.241/2012-1; contudo, entende-se, data vênia, ser impertinente, uma vez que ainda cabe recurso, estando a lide com os efeitos suspensivos, em razão da interposição dos Embargos de Declaração com efeitos infringentes ora opostos. 
Sendo assim, sem muitas delongas, roga-se pela retirada do Processo TCU - Processo 036.241/2012-1 da Lista de responsáveis com contas julgadas irregulares, que consta no Portal desta Egrégia Corte de Contas, para que se faça justiça, em que requer exclusão de seu nome da lista de responsáveis com contas julgadas irregulares constante do portal do TCU, tendo em vista que a decisão do Tribunal não transitou em julgado.
3.	Alega as seguintes contradições, omissões e obscuridades:
No voto condutor o Ministro Relator afirma que "Registrou que o voto condutor do Acórdão recorrido foi claro ao considerar o desvio de finalidade unicamente quanto aos recursos empregados em reparação de três veículos da Prefeitura, sem as demais irregularidades corretamente imputadas ... " 
Se observado aos autos, não houve nenhuma imputação de débito diretamente para o Município de Capela/SE, o que necessita de esclarecimento, principalmente o valor desta despesa. 
Ponto a esclarecer: Por que não atribuiu glosa diretamente ao Município de Capela/SE, e também qual o valor desta despesa, a qual, com certeza, fora imputada ao ex-Prefeito, Senhor Manoel Messias Sukita Santos, uma vez que, em seu voto condutos o Ministro traz afirmativa de que houve desvio de finalidade unicamente em reparação de três veículos. 
OMISSÃO- PRINCÍPIO DA RESONSABILIDADE OBJETIVA DO ESTADO O Ministro do Voto Condutor, não tratou da aplicabilidade da responsabilidade objetiva do Estado, a qual encontra-se sedimentada por essa Corte de Contas em diversos julgados, conforme se constata ao analisar os Acórdãos abaixo citados.
 (...) 
É cediço no TCU que não é cabível a restituição aos cofres públicos federais, de verbas de programas, mesmo quando constatado o desvio de finalidade, posto que, tais verbas foram utilizadas em prol da coletividade, sendo que, a sua devolução acarretaria em locupletamento ilícito por parte do Município de Capela/ SE, que se apropriou destes recursos. 
Ponto a ser sanado - Se os recursos financeiros entraram nas contas correntes da Prefeitura Municipal de Capela/SE e foram gastos pelo Ente Federado, com é de conhecimento notório do TCU, a quem responsabilizar pela devolução?.
Se observada a responsabilidade objetiva do Estado, deveria ser o Município de Capela/SE, o que cobraria posteriormente aos responsáveis, neste caso, à pessoa física, se demostrado dolo. A relação jurídica dos programas federais foi firmada exclusivamente entre o Município de Capela/SE e o Fundo Nacional de Desenvolvimento da Educação - FNDE, portanto, pede-se que seja apreciada a responsabilidade objetiva do Estado, para que se faça justiça. 
DA OBSCURIDADE/CONTRADIÇÃO - DESVIO DE FINALIDADE. Data vênia, o Ministro Relator afirma com veemência que está caracterizada a responsabilidade do Requerente, nos termos do art. 70, da Carta Magna, contudo, não citou qual inciso que ampare sua tese para julgar irregulares e atribuir glosa ao ex-Prefeito, Senhor Manoel Messias Sukita Santos. 
Ponto a esclarecer: Qual o inciso do art. 70, da Carta Magna que amparou o voto condutor e o julgado do Processo TCU - Processo 036.241/2012-1, para que seja melhor explicita do, com o fito de respaldar recurso a ser interposto nesta Egrégia Corte de Contas?
DA OMISSÃO/ OBSCURIDADE - NÃO ANÁLISE DO ENRIQUECIMENTO ILÍCITO PELOS ENTES FEDERADOS
O Embargante alegou no Recurso de Reconsideração que, se permanecer a glosa atribuída ao mesmo e não ao Município estará configurado o "ENREQUECIMENTO ILÍCITO POR PARTE DOS ENTES FEDERADOS", principalmente pelo município de Capela/SE, que utilizou o dinheiro para pagar suas despesas.
Ora, data vênia, o TCU, se observado o Voto do Relator, não tratou efetivamente do enriquecimento ilícito, o que feriu de morte os princípios da ampla defesa e do contraditório, esculpidos no art. 5°, inciso LV, da Carta Magna, parte que deve ser suprimida pelo Ministro Relator, para que se faça justiça. 
DA OMISSÃO/ OBSCURIDADE - NÃO ANÁLISE DA DECISÃO TCU - 5/1999 E ACÓRDÃO TCU- 16/2001 PELO MINISTRO RELATOR _o Embargante trouxe jurisprudência sedimentada no Tribunal de Contas da União, especificamente a Decisão TCU - 5 / 1999 e o Acórdão TCU 16/2001, para demonstrar que não cabe devolução por parte do mesmo em casos análogos, contudo, o voto condutor não analisou sucintamente os termos das prolatações acima destacadas, as quais não imputam glosas, mas tão somente multas administrativas. 
Ponto a esclarecer: Que sejam analisados os termos da Decisão TCU - 5/ 1999 e do Acórdão TCU - 16/2001, afastando as omissões, com o fito de dar maior segurança jurídica à lide, para que o Embargante venha a contestar, de forma precisa, os pontos questionados pelo TCU. 
DA OMISSÃO/OBSCURIDADE - NÃO DESCRIÇÃO DOS ATOS ILEGITIMOS E ANTIECONÓMICOS COMETIDOS PELO VOTO CONDUTOR No Voto Condutor o Ministro afirma que: "Sobre a ausência de dano e locupletamento, a unidade técnica elenca jurisprudência desta Corte segundo a qual não é necessária, para responsabilização, a consulta dolosa do agente. Basta que o gestor tenha cometido, de forma não justificada, ato ilegítimo ou antieconômico lesivo ao erário e que lhe fosse exigível conduta diversa para caracterização de sua responsabilidade subjetiva" .
O Ministro, data vênia, não informou nos autos quais os atos ilegítimos e antieconômicos, causando estranheza sobre sua determinação de glosa ao Embargante, pois não fora demonstrada qual culpa do Ex- refeito, Senhor Manoel Messias Sukita Santos, o que necessita de esclarecimento. 
Ponto a esclarecer: Quais os atos ilegítimos e antieconômicos presentes nos autos, que culminaram em glosa para o Embargante?  
4.	Requer, por fim, o recebimento dos embargos com efeitos infringentes, de forma que o Tribunal julgue regulares suas contas, ou, alternativamente, o julgamento pela regularidade com ressalvas, com afastamento do débito e da multa.
É o relatório.

8.1. Nadson Costa Cerqueira (5424/OAB-SE), representando Elis Simone Mamlak.  
8.2. Madson Lima de Santana (3863/OAB-SE), representando S.t. Locação de Veículos Eireli.  
8.3. José Benito Leal Soares Neto (6.215/OAB-SE) e outros, representando Prefeitura Municipal de Capela - SE.  
8.4. Lourival Freire Sobrinho (5646/OAB-SE) e outros, representando Manoel Messias Sukita Santos.  
8.5. Tarcísio André Targino Matos (4349/OAB-SE), representando Cosme Rocha Santos.

Subprocurador-Geral Paulo Soares Bugarin.

TOMADA DE CONTAS ESPECIAL ORIGINADA DE REPRESENTAÇÃO. FNDE. PNATE. DESVIO DE FINALIDADE. AFRONTA À LEI 8.666/1993. CONTAS IRREGULARES. DÉBITO. MULTA. RECURSO DE RECONSIDERAÇÃO. CONHECIMENTO. NÃO PROVIMENTO. EMBARGOS DE DECLARAÇÃO. CONHECIMENTO. REJEIÇÃO.

TOMADA DE CONTAS ESPECIAL (TCE)

Secretaria de Recursos (SERUR); Secretaria de Controle Externo de Tomada de Contas Especial (SecexTCE).

Trata-se de embargos de declaração opostos por Manoel Messias Sukita Santos contra o Acórdão 2181/2018-TCU-Primeira Câmara, que negou provimento ao recurso de reconsideração interposto em face do Acórdão 5735/2016-TCU-Primeira Câmara, que julgou irregulares suas contas, condenou-o em débito e aplicoulhe a multa prevista no artigo 57 da Lei 8.443/1992.
	A condenação foi decorrente de irregularidades verificadas pela Controladoria-Geral da União (CGU) , relacionadas a recursos federais repassados ao município de Capela/SE, no âmbito do Programa para Melhoria da Gestão Descentralizada do Bolsa-Família (PBF) , do Programa Nacional de Apoio ao Transporte do Escolar (PNATE) e do Programa de Erradicação do Trabalho Infantil (PETI) .
	Preliminarmente, o embargante requer retirada deste processo da lista de responsáveis com contas julgadas irregulares, constante do portal do TCU, tendo em vista o julgamento de suas contas não ter transitado em julgado. 
	Alega contradição na conclusão sobre desvio de finalidade e não imputação de débito ao Município. Considera omissões e obscuridades quanto à não consideração do princípio da responsabilidade objetiva do Estado e do enriquecimento ilícito do ente federado; ausência de fundamentação para o julgamento pela irregularidade e não descrição dos atos ilegítimos e antieconômicos cometidos; e, falta de análise do impacto de decisões anteriores do Tribunal sobre o caso concreto.
II
	Conheço dos presentes embargos de declaração, por atendidos os requisitos de admissibilidade ditados pelo art. 34 da Lei 8.443/1992 c/c art. 287 do Regimento Interno do TCU.
	Afasto a preliminar relativa ao Cadastro de Responsáveis por Contas Julgadas Irregulares (Cadirreg) , de acordo com os esclarecimentos a seguir expostos.
	O nome do responsável, relacionado ao presente processo, consta da lista de responsáveis por contas julgadas irregulares, elaborada com base nos dados do referido cadastro. 
	Nos termos da Resolução TCU 241/2011 e da Portaria TCU 561/2017, está correta a inclusão do processo e do responsável na lista:
Art. 1º O Tribunal de Contas da União (TCU) manterá, em sistema informatizado, cadastro de responsáveis por contas julgadas irregulares (Cadirreg) com a relação histórica de todas as pessoas físicas e jurídicas que tiveram suas contas julgadas irregulares pelo TCU, a partir da data dos respectivos acórdãos condenatórios.
§ 1º O cadastro de que trata o caput não possuirá limitação temporal e abrangerá responsáveis vivos ou falecidos, detentores ou não de cargo ou função pública, que tenham tido suas contas julgadas irregulares pelo TCU.
Art. 4º As informações contidas no Cadirreg são de caráter público e serão disponibilizadas em lista no Portal do TCU, segundo a política de dados abertos.
§ 1º A lista de responsáveis com contas julgadas irregulares disponibilizada no Portal do TCU será extraída do Cadirreg e conterá, no mínimo, os seguintes dados:
 (...) 
§ 2º As informações inseridas na lista de responsáveis com contas julgadas irregulares ficarão disponíveis por tempo indeterminado.
§ 3º Será excluído da lista de responsáveis com contas julgadas irregulares, disponibilizada no Portal do TCU, o responsável que tenha tido excluída sua responsabilidade por conta julgada irregular, aquele cujo acórdão condenatório tenha sido tornado insubsistente ou o responsável cuja inclusão no Cadirreg tenha sido suspensa em razão de decisão judicial.
	A Portaria 561/2017 foi resultado de grupo de trabalho determinado pelo Acórdão 758/2017-TCU-Plenário, de relatoria do E. Ministro-Substituto Augusto Sherman, que analisou pleito semelhante ao realizado pelo embargante:
13. Em consonância com a Secex/SP e a Segecex, cujas manifestações incorporo a esta proposta de deliberação, entendo que inexiste fundamento normativo ou judicial que ampare o atendimento ao pleito dos Srs. Abram Abe Szajman e Danilo Santos de Miranda. 
14. Segundo penso, não haveria dúvidas de que essa barreira poderia ser ultrapassada se as informações em questão tivessem cunho particular ou tratassem da gestão de negócios privados, pois a ponderação de valores inclinar-se-ia naturalmente para dar prestígio à proteção da imagem e da vida privada dos interessados. 
15. Todavia, as informações constantes do Cadirreg não têm essa natureza. São informações sobre a atuação de responsáveis pela gestão de recursos públicos, submetidos a controle externo. (...) . 
16. Ao assumir a posição de gestor, todo e qualquer responsável sob jurisdição desta Corte tem ciência de que seus atos de gestão serão aferidos e suas contas serão julgadas com base nos princípios constitucionais da publicidade, legalidade, impessoalidade, moralidade e eficiência. A manutenção do Cadirreg e a divulgação das respectivas informações não somente concretizam o princípio da publicidade, mas também o próprio sistema de accountability ao qual se submetem todos os que exercem o múnus de gerir recursos de natureza pública. 
 (...) 
19. O Cadirreg relaciona-se essencialmente à primeira dimensão, ao julgamento da gestão do administrador responsável, pois realiza o princípio republicano de informar o povo - elemento pessoal do Estado - de como estão sendo utilizados - se bem ou mal - os recursos financeiros que, em sua maioria, foram-lhe subtraídos compulsoriamente mediante tributação.  
 (...) 
21. Mesmo que essas peculiaridades pudessem ser desconsideradas na solução do problema, veja-se que o STF reconheceu, no MS 24991, que o Cadirreg tem natureza meramente informativa e que a correspondente inclusão do nome do responsável por contas julgadas irregulares não configura lesão ou ameaça de lesão a direito.
	Pertinente esclarecer que a lista em comento não se confunde com a lista de responsáveis por contas julgadas irregulares, para fins eleitorais, também elaborada pelo Tribunal, nos termos do artigo 91 da Lei 8.443/1992 e Resolução TCU 241/2011, da qual devem constar aqueles que tiveram a irregularidade das contas transitada em julgado nos oito anos anteriores às eleições. 
	A lista enviada à Justiça Eleitoral é um subconjunto da lista originada do Cadirreg e também consta do portal do TCU. Verifico que Manoel Messias Sukita Santos tem seu nome na referida lista em razão de outros processos julgados pelo Tribunal e não dos presentes autos. 
III
	Não verifico a contradição referente à verificação de desvio de finalidade sem a correspondente imputação de débito ao Município. 
	O item 9.3.1 do Acórdão 5735/2016-TCU-Primeira Câmara atribuiu o dano decorrente da falha ao ente federado: 
8. Verifico da leitura das pp. 33-34 da peça 5 do TC-Processo 031.251/2011-0 (Relatório da CGU, que deu origem ao processo que foi convertido na presente TCE) que, de acordo com informações fornecidas pela secretaria de transportes do município e pelo próprio ex-gestor, três veículos de propriedade do município foram reparados com recursos do PNATE e que, pelo menos entre janeiro de 2009 e janeiro de 2010, foram usados pela prefeitura. Não obstante, não há comprovação de que tenham sido efetivamente destinados ao transporte de estudantes. 
9. Dessa forma, especificamente quanto a esse ponto, considero caracterizado desvio de finalidade desses valores federais, pois foram empregados em benefício do município, e não há provas que seu uso estava relacionado com ações finalísticas na área de educação. Em situações como essa, a jurisprudência deste Tribunal prevê que o débito seja imputado individualmente ao município beneficiado e que seja aplicada multa ao gestor responsável pelo ilícito, além de julgar irregulares as contas de ambos (a título de exemplo, cito os Acórdão 1885/2015-TCU-Plenário, 7.585/2015 - 1ª Câmara e 5.224/2015 - 2ª Câmara) .
	Considerando que não houve comprovação de que o Município tenha se beneficiado dos demais recursos transferidos, carece de razoabilidade as alegadas omissões relacionadas ao princípio da responsabilidade objetiva do Estado e do enriquecimento ilícito do ente federado: 
De fato, no processo, está comprovada a aplicação dos recursos em benefício do Município apenas para os veículos da Prefeitura reparados com recursos do convênio e não utilizados para o transporte escolar. A ausência de elementos hábeis a comprovar que os recursos do ajuste foram aplicados em benefício do Município impossibilita a condenação em débito do ente federativo, recaindo a responsabilidade sobre o gestor. Ademais, o argumento sobre ausência de locupletamento é recorrentemente rechaçado por este Tribunal. 
	As obscuridades relativas à ausência de fundamentação para a irregularidade das contas e à descrição dos atos ilegítimos e antieconômicos praticados não procedem. O embargante comete erro crasso ao requerer que o Tribunal aponte qual inciso do artigo 70 da Constituição Federal amparou sua decisão. O parágrafo único do dispositivo estabelece a obrigação do gestor prestar contas dos recursos recebidos, o que não ocorreu de forma devida no presente caso e motivou a condenação do ex-gestor. 
	A citação e a audiência do responsável (peças 59 e 66) apontaram detalhadamente as irregularidades verificadas. O acórdão condenatório e os que julgaram recursos decorrentes foram cristalinos quanto às irregularidades praticadas. Transcrevo trechos do Acórdão 5735/2016-TCU-Primeira Câmara: 
2. As ocorrências que foram objeto de citação (reproduzidas na instrução da Secex/SE, que consta, na íntegra, do meu relatório) referem-se, em síntese, a pagamentos sem a correspondente prestação do serviço, não comprovação documental de despesas, não demonstração do recebimento de bens adquiridos e despesas realizadas em veículos não utilizados no transporte escolar. 
10. Soma-se a essa conclusão a de que houve prejuízo aos cofres da União quanto às outras questões referidas neste voto, em razão das quais o ex-prefeito também foi citado, relativas a quantias transferidas no âmbito do PNATE e de outros programas federais, como o PBF e o PETI. Creio não haver motivo para que seja alterado o entendimento anterior a respeito desses temas.
	Não há omissão relativa à análise da Decisão 5/1999 e do Acórdão 16/2011 no julgamento dos presentes autos, pois o relatório da decisão embargada os considerou expressamente e afastou tais precedentes com base em vasta jurisprudência consolidada posteriormente. 
	Diante do exposto, concluo pela ausência de omissões, contradições e obscuridades no Acórdão 2181/2018-TCU-Primeira Câmara, cabendo o conhecimento e a rejeição dos embargos. 
	Concluo que o responsável busca rediscutir o mérito das deliberações anteriores, com o objetivo de protelar sua eficácia.
Assim, alerto o recorrente que a oposição de embargos com fins protelatórios ensejará o conhecimento da peça como mera petição, sem efeito suspensivo, nos termos do art. 287, § 6º, do Regimento Interno deste Tribunal, e poderá ensejar a cominação da multa prevista no art. 1.026, § 2º, do Código de Processo Civil, aplicável subsidiariamente à legislação interna desta Corte de Contas, consoante precedentes acolhidos pelo Plenário do Tribunal nos Acórdãos 593/2017 e 525/2018.
Ante o exposto, VOTO no sentido de que o Tribunal adote a deliberação que submeto à apreciação do Colegiado.
TCU, Sala das Sessões Ministro Luciano Brandão Alves de Souza, em 23 de abril de 2019.
WALTON ALENCAR RODRIGUES 
Relator